---
title: "Modelación Estadística. Lab5: ANOVA multifactorial"
author: "Edlin Guerra Castro"
date: "12/3/2020"
output: html_document
---
```{r, include =  FALSE}
library(tidyverse)
```

# Lo que harán ahora es:

1. Usen este vínculo para ingresar al espacio de trabajo de **R-Studio Cloud** https://rstudio.cloud/spaces/49899/join?access_code=ULN6xHU6ZFiEMZuaP5iafVwgdMOy3UNijbcvrlzi

2. Noten el *Laboratorio 5* en la lista de proyectos, e inicien el laboratorio (*START*)

3. Una vez dentro del proyecto, abrirán los archivos Lab5.Rmd y lab5.R en las carpeta **lab5**

4. Desde Lab5.Rmd active *Preview in Viewer Pane* y aplique *Knit*. Puede ahora visualizar la guía desde R-Studio sin necesidad de cambiar de ventanas en su pantalla. Recuerde previamente instalar los paquetes que señala R-Studio.

5. Lea los pasos de las actividades desde el Viewer de R-Studio y responda y ejecute los comandos desde el archivo de comandos lab5.R

# Preámbulo

Continuamos con el caso de la planta procesadora de celulosa. Hasta ahora hemos desarrollamos ejercicios asumiendo diseños de muestreo muy simples, es decir, con una sola fuente de variación. En escenarios reales, los estudios ambientales tienen diseños de muestreo mucho más complejos, que implican varias (2, 3, 4, y más) fuentes de variación. Como vimos en clase, el ANOVA multifactorial es la mejor prueba estadística para evaluar de forma independiente y simultánea diseños con este tipo de complejidad. 

# ANOVA multifactorial (ANOVA)

Asumamos que se efectuó un Estudio de impacto ambiental con un diseño BACI (**B**efore-**A**fter *x* **C**ontrol-**I**mpact), en el que se midió la DBO tres meses antes de operaciones de la planta y luego a los tres meses de iniciadas las operaciones. El modelo acá es que la puesta en operaciones de la planta promueve el incremento de la DBO del agua. No obstante, las mediciones se efectuaron en dos localidades: Loc1 (río arriba) y Loc2 (justo en las inmediaciones de la descarga de la planta). El modelo espacial implica que la DBO del agua en Loc2 debe ser mayor a Loc1 debido a las cercanía con la descargas de la planta. Note, sin embargo, que esto debe ocurrir sólo despues de las operaciones de la planta, ya que si antes la loc2 ya presentaba mayores niveles de DBO que loc1, no se puede asumir que la planta incrementó la DBO del agua en loc2. Inspeccione los datos y responda:  

```{r,  include =  FALSE}
datos <- read.csv("datos5.csv")
```
1. Identifica todas las fuentes de variación y define las hipótesis estadísticas de cada una. Para ello defina la naturaleza del factor (fijo o aleatorio)

2. Elabora dibujos de los posibles resultados combinando cambios solo temporales, solo espaciales, e interacciones. Discuta qué significaría cada una en el contexto del estudio. ¿Cuál de los posibles resultados es un indicador de impacto ambiental?

3. Efectue un ANOVA bifactorial usando el paquete `GAD`. Este es uno de los pocos paquetes en R que efectúa adecuada descomposición de la variación considerando la naturaleza de los factores (use la función `as.fixed` o `as.random`). Primero cargue el paquete y luego defina la naturaleza del factor. Luego ajuste un modelo lineal (llámelo mod1) que considere cada uno de los términos principales, asi como la interacción de ambos, escribiendo alguno de los siguientes códigos. 
```{r, eval=FALSE}
library(GAD)
BA <- as.fixed(datos$BA)
CI <- as.fixed(datos$CI)
DBO <-datos$DBO 
mod1<-lm(DBO~BA*CI)
```

4. Calcula los grados de libertad de los distintos términos en el modelo.

5. Obtén los valores de los MS estimados (EMS) de la tabla de ANOVA usando la función `estimates` aplicada a mod1. ¿Cuáles son los términos del modelo que deberán ser usados en el numerador y denominador para probar cada una de las Hipótesis propuestas?

6. Obtén los resultados del análisis usando la función `gad` sobre el objeto mod1. Corrobora que los g.l. del numeral 4 fueron correctamente calculados.

7. Examina la tabla de ANOVA obtenida y responde a las siguientes preguntas:
    a) ¿Es significativa la interacción? ¿Cómo se interpreta este resultado?
    b) ¿Es significativo alguno de los términos principales en el modelo?¿qué significaría esto?
    c) ¿Con esta información es suficiente para sustentar impacto ambiental, o faltan más procedimientos estadísticos? Si piensas que falta algo, ¿qué faltaría?

8. Realice un gráfico exploratorio de la interacción usando `boxplot`

9. Tarea para al casa: Elabora un gráfico de interacción **BACI** con promedios y desviaciones estándar usando `ggplot2`

10. Imagina que loc1 y loc2 son en realidad localidades bien extensas, por lo que las muestras de agua (25 en cada muestreo) en realidad provienen de combinar cinco muestras de agua de cinco zonas aleatorias de cada localidad. El objetivo de ello era tener una mejor representatividad de cada localidad.
    a) ¿Cuáles serian los pasos que se verían modificados en el procedimiento que acabas de aplicar?
    b) ¿Cuántas fuentes de variación hay ahora? Lleva a cabo los cambios que has propuesto para el modelo y grábalo con el nombre mod2.
    
```{r,  eval=FALSE}
BA<-as.fixed(datos$BA)
CI<-as.fixed(datos$CI)
Zona<-as.random(datos$Zona)
DBO <- datos$DBO
mod2<-lm(DBO ~ BA + CI + BA*CI + Zona%in%(BA*CI))

```
   
c) Obtén los MS estimados y la tabla de ANOVA bajo este supuesto, y responde a las siguientes preguntas:
    d) ¿Qué cambió en la tabla de ANOVA?
    e) ¿Cuál es la interpretación estadística del nuevo resultado? ¿Cómo sería el gráfico ideal?
    f) ¿Sería este resultado evidencia de impacto ambiental? 